臺灣嘉義地方法院民事判決
111年度簡上字第6號
上  訴  人  邱淑英  
訴訟代理人  陳怡文律師
            陳宏顥  
被上訴人    吳清仁  

上列當事人間請求分割共有物事件，上訴人對於民國110年11月5
日本院朴子簡易庭110年度朴簡字第184號第一審簡易判決提起上
訴，本院於民國111年3月30日言詞辯論終結，判決如下：     
    主  文
上訴駁回。
第二審訴訟費用由上訴人負擔。
    事實及理由
一、上訴人主張：
  ㈠坐落嘉義縣○○鎮○○段000地號、面積151.29平方公尺土地（下
    稱系爭土地）為兩造所共有，應有部分比例各2分之1，兩造
    間並無不分割之協議，亦無因物之使用目的不能分割之情事
    ，惟不能協議分割，上訴人爰依民法第823條第1項規定，提
    起本件分割共有物訴訟。依據系爭土地民國75年6月14日之
    空照圖（即上訴人於原審110年10月8日具狀提出之附件，見
    原審卷第163頁），其土地使用方式與現今狀況（參上訴人
    於原審110年7月30日具狀提出之空照圖，見原審卷第103頁
    ）完全相同，故系爭土地所在魚塭之利用應已成立一默示分
    管協議，僅50年來無任何爭議。又分割方法之酌定似應審酌
    土地利用之現狀以避免過於變動，系爭土地自75年6月14日
    迄今，土地使用情形均相同，被上訴人甚至未知悉土地之存
    在，亦未曾利用該土地，依民法第823條規定，旨在消滅物
    之共有狀態，以利融通與增進經濟效益，故本件應採用上訴
    人主張之分割分案。原判決未審酌土地利用之現況、經濟效
    益及有默示分管之事實，所採用之分割方案不僅使要施作之
    土堤因魚塭水壓影響而無法施作，只能回填土方而降低養殖
    用地可用性及經濟上價值，導致上訴人只有約22坪多的魚塭
    ，無法使用，甚非得當，爰請求如訴之聲明所示。另如不採
    用上訴人之分割方案，則上訴人主張變價分割。
  ㈡並聲明：
　  ⒈原判決廢棄。
　  ⒉兩造共有系爭土地應分割由上訴人取得，上訴人按土地公
      告現值依應有部分折算金錢補償被上訴人。
　  ⒊第一、二審訴訟費用均由被上訴人負擔。
二、被上訴人則以：
  ㈠不同意上訴人主張之分割方案，系爭土地乃被上訴人父親遺
    留給被上訴人唯一有懷念意義之土地，被上訴人無意出售系
    爭土地之持分，且鄰地即同段152地號土地為被上訴人所有
    ，被上訴人希望能合併使用，分割後的位置在路邊，也不影
    響上訴人之發展。本件並無上訴人主張之分管情形，如果有
    分管，被上訴人父親應該也有一個地方可使用，但系爭土地
    全部為上訴人所占用，也沒在養殖。另上訴人已占用系爭土
    地30幾年，如果上訴人願意出賣其持分，被上訴人願意按土
    地公告現值購買，又被上訴人擁有系爭土地之權狀，怎會不
    知有系爭土地之存在。
  ㈡並聲明：
　  ⒈上訴駁回。
　  ⒉上訴費用由上訴人負擔。
三、按各共有人，除法令另有規定外，得隨時請求分割共有物。
    但因物之使用目的不能分割或契約訂有不分割之期限者，不
    在此限。又共有物之分割，依共有人協議之方法行之。共有
    物分割之方法不能協議決定，或於協議決定後因消滅時效完
    成經共有人拒絕履行者，法院得因任何共有人之請求，命為
    下列之分配：㈠以原物分配於各共有人。但各共有人均受原
    物之分配顯有困難者，得將原物分配於部分共有人。㈡原物
    分配顯有困難時，得變賣共有物，以價金分配於各共有人；
    或以原物之一部分分配於各共有人，他部分變賣，以價金分
    配於各共有人。民法第823條第1項、第824條第1、2項分別
    定有明文。經查，系爭土地為兩造所共有，應有部分比例各
    2分之1。且兩造無法達成分割協議，暨系爭土地無因物之使
    用目的不能分割或契約訂有不分割之期限，有系爭土地登記
    第一類謄本附於原審卷可稽（見原審卷第33頁），且為兩造
    所不爭執，復經原審勘驗現場查明屬實，有勘驗筆錄附於原
    審卷足憑（見原審卷第115、117頁）。從而，上訴人訴請分
    割系爭土地，洵屬有據。
四、復按分割共有物，除應斟酌各共有人之意願、利害關係及共
    有物之性質外，尚應斟酌分得部分所得利用之價值、經濟效
    用等原則。且裁判分割共有物，屬形成判決，法院定共有物
    之分割方法，固應斟酌當事人之聲明及上開事項等，而本其
    自由裁量權為公平合理之分配，但並不受當事人聲明、主張
    或分管約定之拘束。系爭土地分割方法，本院斟酌如次：
  ㈠系爭土地呈倒梯形之不規則狀，東側臨台灣糖業股份有公司
    所有之同段149地號土地，北側、西北側、西側、西南側依
    序臨上訴人與訴外人蕭俊斌、蕭俊雄共有之同段146、145、
    151、153地號土地，南側臨被上訴人所有之同段152地號土
    地，有上開土地登記謄本及原判決附圖附卷可稽（見原審卷
    第143頁、本院卷第34頁、第52至71頁），且為兩造所不爭
    執，堪信為真實。
  ㈡上訴人主張：應將系爭土地分配由其一人取得，如此可與上
    訴人與他人共有之同段146、145、151、153地號土地合併使
    用云云。然若採取上訴人之分割方法，因146、145、151、1
    53地號土地係上訴人與第三人所共有，已如上述，上開土地
    將來未必能分割由上訴人單獨取得，而與系爭土地均屬同一
    人所有，使產權單純。且若將系爭土地分配由上訴人一人取
    得，則系爭土地南側被上訴人單獨所有之152地號土地面積
    僅44.47平方公尺，面積狹小，又無法與系爭土地合併使用
    ，更無法地盡其利，難認為係屬系爭土地公允妥適之分割方
    案。至上訴人另主張變賣系爭土地，以價金分配於兩造云云
    。然變賣共有物，以價金分配於各共有人，以原物分配顯有
    困難時，方得為之，被上訴人主張按原判決附圖所示分割方
    法原物分割系爭土地，甚至兩造均表示願意單獨分配得系爭
    土地，則系爭土地並無以原物分配顯有困難之情形，上訴人
    上開主張亦非系爭土地公允妥適之分割方法。
　㈢反觀依被上訴人主張如原判決附圖所示之分割方法，兩造所
    分得之土地面積與渠等對系爭土地之應有部分比例相符，全
    體共有人均能受原物分配，此為分割共有物第一優先之分割
    方法。且被上訴人分得如原判決附圖所示A部分土地得與南
    側被上訴人單獨所有之152地號土地合併使用，而A部分土地
    與152地號土地同屬一人所有，產權清楚，法律關係單純，
    有利於土地長遠管理使用之便利與經濟效益。至上訴人取得
    原判決附圖所示之B部分土地亦得與其使用之鄰地合併使用
    ，縱令缺少原判決附圖所示A部分土地，因面積不大，對其
    經營魚塭不致造成重大影響，並無因此造成土地細分難以利
    用之情形。準此，被上訴人主張之原判決附圖所示之分割方
    法，能兼顧兩造土地之利用及經濟價值，應屬公平合理而為
    適當公允之分割方法。
  ㈣綜上，本院斟酌系爭土地整體利用之經濟性，及共有人間分
    割利益之均衡等情，認原判決附圖所示分割方法足以發揮土
    地之最大利用價值，亦有利於土地長遠管理使用之便利與經
    濟效益，對於兩造均為公平合理而為適當公允之分割方法，
    爰酌定如原判決附圖所示分割方法分割系爭土地。
五、綜上所述，原審依原判決附圖所示分割方法分割系爭土地，
    經核並無違誤，上訴人提起上訴，指摘原判決不當，求予廢
    棄改判，為無理由，應駁回其上訴。
六、本件事證已臻明確，兩造其餘攻擊防禦方法，經本院審酌後
    ，認與判決結果不生影響，爰不一一論述，附此敘明。
七、據上論結，本件上訴為無理由，依民事訴訟法第436條之1第
    3項、第449條第1項、第78條，判決如主文。
中　　華　　民　　國　　111 　年　　4 　　月　　18　　日
                  民事第一庭審判長法  官  林望民
                                  法  官  吳芙蓉
                                  法  官  黃茂宏
以上正本係照原本作成。
本判決不得上訴。 
中　　華　　民　　國　　111 　年　　4 　　月　　18　　日
                                  書記官　官佳慧